臺灣台中地方法院民事判決　九十一年度勞小上字第三號
　　上　訴　人　吳春惠
　　　　　　　　短期職業補習班
　　訴訟代理人　甲○○
右當事人間請求給付資遣費事件，上訴人對於中華民國九十一年二月二十一日本院臺
中簡易庭九十一年度中勞小字第四號第一審小額民事判決提起上訴，本院判決如左：
    主      文
原判決廢棄。
右廢棄部分，被上訴人應給付上訴人新台幣捌萬陸仟捌佰肆拾捌元，及自民國九十一
年一月十日起至清償日止，按年息百分之五計算之利息。
第一、二審訴訟費用新臺幣貳仟陸佰參拾貳元由被上訴人負擔。
    事實及理由
壹、事實摘要：
一、本件上訴人起訴主張：其於民國八十六年十月份起，受雇於被上訴人經營之補習
    班，擔任安親班課輔老師，期間任勞任怨，克盡職守，亦深獲學生、家長、同仁
    之肯定，持續工作已近四年。詎於九十年八月七日，該補習班中心主任甲○○告
    知上訴人因學生人數減少，為考量營運成本，補習班已決定將上訴人解僱，並請
    上訴人工作至同年八月底止即不用再到職上班。被上訴人既依勞動基準法第十一
    條第二款之理由將上訴人解僱，依法自應依上訴人服務年資給付資遣費新台幣（
    下同）八萬六千八百四十八元。計算式：
    （20000+20000+20000+   20000+   28000+28000=136000,136000÷184X30X47÷
    12=86848），惟屢次請求，被上訴人均悍然以拒，嗣經原告向臺中市政府勞資課
    提出協調，亦無結果，爰提起本訴，依勞動基準法第十七條規定，請求被告給付
    資遣費八萬六千八百四十八元，及自起訴狀繕本送達翌日起之法定遲延利息。被
    上訴人則以：兩造約定上訴人應於上午八時上班，詎九十年七月份上班天數僅二
    十三日，上訴人竟遲到十四日，嚴重違反兩造勞動契約之約定，故被上訴人依勞
    動基準法第十二條第一項第四款規定，於九十年八月七日通知上訴人：因為學生
    人數流失，上訴人之表現應該自己清楚，所以被上訴人已無法繼續雇用上訴人，
    請上訴人工作至八月底止等語，則被上訴人既係以勞動基準法第十二條第一項第
    四款規定終止兩造勞動契約，自無庸給付原告資遣費等語，資為抗辯。
二、原審法院以上訴人應於上午八時上班，然九十年七月份上班天數僅二十三日，上
    訴人竟遲到十四日之事實，顯使兩造間勞動關係之進行受到干擾，並已破壞兩造
    間之信賴關係，被告公司自有維持其企業秩序終止兩造間契約之必要，屬被上訴
    人辯稱上訴人具有「違反勞動契約或工作規則，情節重大」之原因，被上訴人依
    勞動基準法第十二條第一項第四款規定終止勞動契約等語，洵屬有據；又被上訴
    人通知上訴人終止勞動契約時，雖曾稱：「因為學生人數流失」等語，然被上訴
    人同時並告知係因上訴人自己之表現導致被上訴人無法繼續雇用上訴人等語，且
    依前所述，上訴人之行為已符合「違反勞動契約或工作規則，情節重大者」之情
    形，自堪認被上訴人係依勞動基準法第十二條第一項第四款之規定終止兩造之勞
    動契約關係，尚不得以被上訴人於終止勞動契約時，曾稱「因為學生人數流失」
    等語，即遽認被上訴人有勞動基準法第十一條第二款「虧損或業務緊縮」之事由
    ，本件被上訴人係依勞動基準法第十二條第一項第四款之規定，終止兩造間之勞
    動契約，而非依勞動基準法第十一條或第十三條但書規定終止兩造間之勞動契約
    ，上訴人自無請求資遣費之權，而為上訴人敗訴之判決。
三、上訴人之上訴聲明為：(1)原判決廢棄；(2)右廢棄部分，被上訴人應給付上訴人八
    萬六千八百四十八元，及自民國九十一年一月十日起至清償日止，按年息百分之
    五計算之利息；(3)上訴人願供擔保請准宣告假執行。其上訴理由為：(1)九十年六
    月間，被上訴人要求上訴人配合學生暑假作息，變更上班時段為上午八點至下午
    五點，上訴人初由下午班改為上午班，雖不甚適應而有遲到情形，惟多為因停車
    耽擱而晚到數分鐘，尚不足影響上訴人勞務提出之能力，蓋就個案審酌，暑假期
    間因安親班招收跨區學，多數學生皆為被上訴人派娃娃車接送，娃娃車跨區載學
    生回到安親班，多已八點半過後，上訴人早已上班，少數由家長自行接送之學生
    ，上訴人亦都能迎上招呼，班上八、九名學生，上訴人亦都能掌握行蹤及作業進
    度，絲毫無失職之處，被上訴人亦從未表示上訴人有何應改進之處，原判決以上
    訴人之行為顯使兩造間勞動關係之進行受有干擾，並已破壞兩造間信賴關係，實
    過度擴張事實而嫌擅斷。(2)再者，勞動基準法第十二條第一項第四款違反勞動契
    約或工作規則「情節重大」者，應指勞工違反工作規則導致勞動關係進行受到干
    擾、有所障礙之情形下，雇主方有解僱之正當利益，勞工違反工作規則情節並非
    重大，且僱主尚有解僱以外懲戒該違規勞工之手段時，應優先考慮繼續僱傭關係
    ，斟酌一切情狀，採取其他較輕手段懲戒，亦即，解僱應為雇主終極、最後不得
    以之手段，本件縱上訴人有遲到情事，根本未影響上訴人繼續提供勞務之能力等
    客觀事實，且被上訴人已基於經營管理、指揮監督之權責，將全勤獎金扣除，並
    依上訴人遲到時間扣薪以示懲戒，若覺處份過輕，仍有申戒、記過、記大過等處
    份方式可採，詎被上訴人竟基於主觀逕認上訴人違反工作規則情節已屬重大而予
    解僱，已屬權利濫用，應屬無效。(3)又被上訴人通知上訴人終止勞動契約時，曾
    稱：「因為學生人數流失」等語，即係被上訴人以學生人數減少，為考量營運成
    本，不得不將上訴人解僱，自與勞動基準法第十一條第二款雇主非有虧損或業務
    緊縮時不得預告勞工終止勞動契約之規定相符，自亦應依勞動基準法第十六條、
    第十七之規定給付上訴人於原審請求之資遣費新台幣八萬六千八百四十八元，原
    審適用法令顯有錯誤。(4)即便被上訴人係認為上訴人遲到次數己屬勞動基準法第
    十一條第四款：違反勞動契約或工作規則，情節重大者，欲以該條款解僱上訴人
    ，惟依同法條第二項之規定：雇主依前項第一款、第二款及第四款至第六款規定
    終止契約者，應自知悉其情形之日起，三十日內為之。被上訴人最初以學生人數
    流失，業務減縮為由解僱上訴人，若欲再以違反勞動契約或工作規則，情節重大
    之由解僱上訴人，亦應依法於三十日內為之，惟不論其於勞資爭議協調會或原審
    開庭時如是主張，皆已逾法定「應自知悉三十日內為之」規定，而不得再為主張
    。原審判決自有違背法令之具體事由，爰依法提起本件上訴。被上訴人答辯聲明
    則為：上訴駁回，其陳述除爰用第一審之所述及所提證據之外，並補稱：伊係依
    前揭理由終止兩造勞動契約，於法並無不合，自無庸給付資遣費等語。
貳、得心證之理由：
一、按對於小額程序之第一審裁判之上訴，非以其違背法令為理由，不得為之；上訴
    狀內應記載上訴理由，表明下列各款事項︰一原判決所違背之法令及其具體內容
    。二依訴訟資料可認為原判決有違背法令之具體事實；當事人於第二審程序不得
    提出新攻擊或防禦方法，但因原法院違背法令致未能提出者，不在此限；而所謂
    判決不適用法規或適用不當者，為違背法令，民事訴訟法第四百三十六條之二十
    四第二項、同條之二十五、同條之二十八、同法第四百六十八條分別定有明文。
    次按，法院依自由心證判斷事實之真偽，不得違背論理及經驗法則，同法第二百
    二十二條第三項定有明文，而所謂自由心證係指法院基於裁量權取捨證據方法，
    法院調查證據後為證據評價時，除受法律及良心之拘束外，不受任何拘束，但自
    由心證之運用本即應受論理法則及經驗法則之拘束，所謂論理法則，指以理論認
    識之方法即邏輯分析方法，所謂經驗法則，指人類歷史相沿相承，本於經驗累積
    歸納所得之法則。
二、本件應審酌者為：原審認定事實有無違背論理法則之判決違背法令之事由？
    (一)按終止契約之權利行使，依吾國民法第二百六十三條準用二百五十八條之規定
      ，應向他方當事人以意思表示為之，而意思表示之生效時期，依民法九十四條
      之規定，對話人為意思表示者，其意思表示以相對人了解時發生效力。查被上
      訴人向上訴人稱：因為學生人數流失，你自己表現你也清楚，所以我沒有辦法
      繼續再僱用你，所以請你做到八月底為止等語（見原審卷第十五頁），其意思
      表示並無明白告知上訴人係依勞基法第十二條第四款：違反勞動契約或工作規
      則情節重大者及有何情節重大之情事？其語意顯係因學生人數之減少，而欲將
      上訴人解僱，自屬業務緊縮之情形相當，非如原審所認定其已明確主張有符合
      勞基法第十二條第四款之任何情節重大之情事甚明，且退一步言，若被上訴人
      所隱藏之真意係以勞基法第十二條第四款之規定為之，但因其所為之真意保留
      ，並未為上訴人所明知，依民法第八十六條之規定，表意人無欲為其意思表示
      所拘束之意而為意思表示者，其意思表示不因之無效，故被上訴人因學生人數
      之減少，所導致業務緊縮，而解僱上訴人之意思，仍屬有效，故原審認定事實
      尚有未洽。
    (二)至於被上訴人於原審時另主張上訴人遲到十四次，欲以此主張違反勞動契約或
      工作規則情節重大者，而終止勞動契約，此點除被上訴人於九十年八月時並未
      主張並告知上訴人一節，已見前述外，亦未依勞動基準法第十二條第二項之規
      定於知悉其情形之日起三十日內主張，且按所謂「情節是否重大」，應依事業
      之性質，勞工違反之程度，審酌客觀標準於維持僱主對事業之統制權與企業秩
      序必要範圍內為適當之權利，且僱主尚有解僱以外懲戒該違規勞工之手段時，
      應優先考慮繼續僱傭關係，斟酌一切情狀，採取其他較輕手段懲戒，換言之，
      解僱應為僱主終極最不得已之手段，即所謂解僱最後手段性，否則即為雇主對
      於解僱權之濫用，解僱行為無效；及勞工違反勞動契約或工作規則之情節與終
      止契約之間，自須符合比例原則，且所為情節重大為一規範性構成要件要素，
      須經法院為客觀之評價。查本件被上訴人於九十年七月變更上班時間為早上八
      點至晚上五點（在七月之前上訴人之上班時間為下午二時至七時），因上訴人
      遲到，被上訴人亦已處罰上訴人因遲到扣款一千元，及再扣除當月全勤獎金一
      千元等情，有上訴人提出之九十年七月員工薪資表一份為證，復為被上訴人所
      不爭，自堪採信。稽之上訴人九十年七月份遲到情形：應於八時上班打卡，其
      中七月二、三、四、五、六、九、十、十一、十二、十九、二十、廿三日遲到
      均在十二分鐘（含）之內，其餘同月廿六日於八時三十六分打卡，遲到三十六
      分鐘、同年三十一日於八時二十八分打卡，遲到二十八分鐘，亦即上訴人遲到
      較為嚴重者僅有二次，以此情形而論，被上訴人既已處罰上訴人因遲到扣款一
      千元，及再扣除當月全勤獎金一千元，即已就上訴人之遲到予已處分，並非必
      須解僱不能達其懲戒之目的，且上訴人並尚難認係嚴重致影響教學勞務之提供
      ，情節尚非重大，故被上訴人所為已超過其合理正當性。被上訴人以此引用勞
      基法第十二條第四款為解雇上訴人之理由，自不足採，更遑論被上訴人於九十
      年八月當時並未以此告知上訴人亦未於知悉後三十日內為主張。
三、綜上所述，上訴人主張被上訴人因學生人數之減少，所導致業務緊縮，而解僱上
    訴人之意思表示，仍屬有效，而被上訴人終止勞動契約時其意思表示並無明白告
    知上訴人係依勞基法第十二條第四款：違反勞動契約或工作規則情節重大者及有
    何情節重大之情事？是被上訴人主張上訴人有符合勞基法第十二條第四款之任何
    情節重大一節，即無所據，況即便被上訴人主張上訴人遲到十四次，核其情節尚
    非重大，嗣於勞資協調或本件訴訟中亦皆已逾法定「應自知悉三十日內為之」規
    定，而不得再為主張。是上訴人主張原審判決認定事實及適用法則尚有未洽，自
    非無據。從而，被上訴人既依勞動基準法第十一條第二款之理由將上訴人解僱，
    依法自應依原告上訴人依其服務年資計算應給付資遣費八萬六千八百四十八元（
    按上訴人於原審主張其在九十年三至六月薪資每月二萬元，同年七、八月為每月
    二萬八千元，服務年資為三年十一個月等情，為被上訴人所不爭執，故計算式：
    20000+20000+20000+    20000+    28000+28000=136000,136000÷184X30X47÷
    12=86848，小數點以下四捨五入），並依勞動基準法第十七條規定，請求被告給
    付資遣費八萬六千八百四十八元，及自起訴狀繕本送達翌日（即九十一年一月十
    日）起之法定遲延利息，於法有據，應予准許。原審判決駁回上訴人之上開請求
    及假執行之聲請，自有未洽。上訴意旨指摘原判決不當，求予廢棄改判，為有理
    由。自應由本院予以廢棄改判，如主文第二項所示。又本件經本判決後為不得上
    訴事件，上訴人陳明願供擔保請准宣告假執行，核無實益，無庸審酌，附此說明
    。
參、據上論結，本件上訴為有理由，依民事訴訟法第四百三十六條之三十二第二項、
    第四百五十條、第七十八條、第四百三十六條之三十二第一項、第四百三十六條
    之十九第一項，判決如主文。
中　　　華　　　民　　　國　　九十一　　年　　　九　　　月　　  十三　　日
　　　　　　　　　　　　　　　　　　臺灣臺中地方法院勞工法庭
~B審判長法　官　張瑞蘭
~B　　　法　官　林宗成
~B　　　法  官　張國華
右正本證明與原本無異
本件不得上訴
中　　　華　　　民　　　國　　九十一　　年　　　九　　　月　　  十六　  日
~B法院書記官
